【裁判字號】    93,重上,482
【裁判日期】    950418
【裁判案由】    返還貨款
【裁判全文】
臺灣高等法院民事判決                 93年度重上字第482號
上  訴  人  東京電音株式會社
法定代理人  甲○○○
訴訟代理人  賴浩敏律師
            黃三榮律師
            高志明律師
上  一  人
複  代理人  翁焌旻律師
被上訴人    豪佳電子股份有限公司
                        樓
法定代理人  乙○○
訴訟代理人  蔡讚燁律師
上列當事人間請求返還貨款事件，上訴人對於中華民國93年7月
23日臺灣士林地方法院91年度重訴字第708號第一審判決提起上
訴，本院於95年4月4日言詞辯論終結，判決如下：
    主  文
上訴駁回。
第二審訴訟費用由上訴人負擔。
    事實及理由
壹、程序方面：
一、按法律行為發生債之關係者，其成立要件及效力，依當事人
    意思定其應適用之法律，涉外民事法律式用法第6條第1項定
    有明文。本件上訴人為日本公司，兩造合意以中華民國法律
    為準據法，並合意由中華民國法院管轄審理，業經兩造陳明
    在卷（見本院卷第249頁），而被上訴人之營業所設於台北
    縣汐止市○○○路○段100號12樓，則本件自應適用我國之
    法律，本院並有管轄權，合先敘明。
二、上訴人之法定代理人已由因久明變更為由甲○○○，有株式
    會社履歷事項全部證明書（見本院卷第257至263頁
    ），則其依民事訴訟法第175條第1項規定聲明承受訴訟，核
    無不合，應予准許。
貳、實體方面：
一、上訴人起訴主張：上訴人於西元2002年5月向被上訴人訂購
    CHARGER（MAN）15-020-1、CHARGER（WOMAN）15-020-2，及
    CHARGER（KITTY）15-021等商品（下稱系爭商品），並已依
    被上訴人指定之日期於2002年5月15日及同年6月7日，以匯
    款方式給付貨款合計美金595,673元8角。詎被上訴人未約交
    付系爭商品予上訴人。上訴人已分別於2002年8月20日及同
    年月30日委託律師發函解除系爭商品訂購契約並請被上訴人
    將其所收取之價金附加法定利息返還，同年9月23日上訴人
    又委託律師以台北郵局仁愛路二十四支局第627號存證信函
    ，再次請求被上訴人返還價金及法定利息，或於函到一週內
    交付系爭商品，逾期即以該存證信函解除契約不另行通知。
    嗣再次於91年10月9日以台北郵局仁愛路二十四支局第672號
    存證信函重申解除契約之意思表示，兩造系爭契約業已解除
    。被上訴人應依民法第259條第2款之規定，返還價金及法定
    利息。上訴人係以本人意思向被上訴人購買系爭商品及支付
    貨款，並非代理日商KDS株式會社（下稱KDS公司）為之，系
    爭買賣關係存在於兩造之間。至於上訴人與KDS公司間或KDS
    公司與被上訴人間之約定，皆屬雙方各自內部問題，於兩造
    間之買賣契約無關。如被上訴人係與KDS公司訂約，則其報
    價及收取上訴人價金，顯屬詐欺，上訴人亦得以起訴狀繕本
    之送達為撤銷系爭契約之意思表示，而依民法第179條規定
    請求返還。又如被上訴人抗辯兩造間無買賣關係真意屬實，
    則其單方虛偽意思表示不因之而無效等情，爰依解除契約及
    不當得利之法律關係，求為命被上訴人返還上訴人美金
    595,673.8元及自91年9月1日起至清償日止按年息百分之五
    計付利息之判決。
二、被上訴人則以：上訴人係代理訴外人KDS公司匯款予伊，上
    訴人所提訂購單、商業發票等兩造往來文件，實係為配合上
    訴人代理匯款作業之用，在此之前兩造與KDS公司間已以相
    同方式進行二次作業，兩造間並無真正買賣關係存在，而係
    隱藏兩造與KDS公司之三方法律關係，此係三方同意於KDS
    公司主導之作業，並無詐欺可言。上訴人亦自稱簽訂系爭契
    約前有關商品細節等事宜，係由KDS公司與被上訴人間先行
    確認，其對於商品本身並不直接確認，亦足見兩造並無就買
    賣必要之點磋商，上訴人並非販入再出售，而係由KDS公司
    主導，上訴人僅係融資付款而已，惟因上訴人非銀行業，始
    以貿易往來文件掩飾作帳，雙方並無真正買賣關係存在。縱
    認兩造間成立買賣關係，被上訴人亦已依指示與KDS公司確
    認結算貨品款項，亦無所謂未履約之情事，上訴人解除契約
    與法不合。而KDS公司為上開交易，曾開立日本平成14年7月
    31 日期、面額各為日圓5000萬元、300萬元及420,928元之
    票據三紙予上訴人，嗣KDS公司聲請重整，上訴人並持上開
    票據向日本東京裁判所聲報再生債權，並已依比例獲償等語
    ，資為抗辯。
三、原審判決駁回上訴人之訴，上訴人不服提起上訴，其上訴聲
    明為(一)原判決廢棄。(二)被上訴人應給付上訴人美金595,673
    元8角，及自91年9月1日起至清償日止按年息百分之五計算
    之利息。(三)願以現金或彰化商業銀行可轉讓定期存單為擔保
    ，請准宣告假執行。(四)第一、二審訴訟費用由被上訴人負擔
    。被上訴人答辯聲明為：上訴駁回。第二審訴訟費用由上訴
    人負擔。
四、經依民事訴訟法第436條、第270條之1第1項第3款規定，整
    理並協議兩造不爭執點及簡化爭點如下：
（一）兩造不爭之事實：
  １、上訴人因受訴外人KDS公司「輸入代行」之委託，先後於
      西元2002年5月10日及2002年6月3日提出價金總額分別為
      美金400,012.8元、及美金195,661元之Purchase order予
      被上訴人，並於2002年5月15日電匯美金400,012.8元，及
      於2002年6月7日電匯美金195,661元予被上訴人。被上訴
      人則於2002年5月13日開立金額美金400,012.8元之
      Proforma Invoice、於2002年5月31日開立美金195,661元
      之Quotation、於2002年6月2日開立美金159,661元之
      Invoice予上訴人。在此之前，兩造與KDS公司三方面亦曾
      於91年1月及3月間以此相同方式進行二次交易。
  ２、KDS公司為上開交易，曾開立日本平成14年7月31日期、面
      額各為日圓5000萬元、300萬元及420,928元之票據三紙予
      上訴人，嗣KDS公司聲請重整，上訴人以上開票據向日本
      東京裁判所聲報再生債權，並已依比例獲償。
（二）兩造爭點：
  １、兩造間有無成立買賣契約之真意，或隱藏其他法律關係？
  ２、被上訴人有無詐欺上訴人？
五、本院依整理並協議簡化爭點，斟酌全辯論意旨及調查證據之
    結果所為之判斷如下：
（一）兩造間有無成立買賣契約之真意，或隱藏其他法律關係？
  １、上訴人主張其於西元2002年5月向被上訴人訂購CHARGER（
      MAN）15-020-1、CHARGER（WOMAN）15-020-2，及CHARGER
      （KITTY）15-021等商品並已於2002年5月15日及同年6月7
      日，以匯款方式給付匯付美金595,673元8角予被上訴人之
      事實，固據其提出Purchase Order、Proforma Invoice、
      Quotation、Invoice、外國向送金計算書為憑（見原審卷
      第13頁至第19頁），惟為被上訴人否認兩造有成立買賣契
      約之真意，而查上訴人因受訴外人KDS公司「代行輸入」
      之委託，而與被上訴人交易，為兩造所不爭，KDS公司於
      平成14年5月致上訴人之信函亦載明「CRS（即被上訴人）
      社向支  （輸入代行）依賴（支付給CRS 代辦進口之
      委託）」（見原審卷第一卷第113頁），上訴人雖主張此
      之「輸入代行」之中譯文應為「代行輸入」之意，非代理
      進口，係由KDS公司向其下訂單後，再由其向被上訴人下
      訂單，其與KDS公司及被上訴人分別成立買賣契約云云，
      惟依上訴人所提「萬人現代心華辭典」及「新時代日漢辭
      典」，日文「輸入」為輸入、進口之意，而日文「代行」
      為代理之意（見原審卷第204、205頁），上訴人稱日文「
      輸入代行」非代理進口，與其所提辭典之記載已有未合。
      且其委任律師於91年8月30日所發（九一）律函字第0830
      號函，亦稱上開「CRS（即被上訴人）社向支  （輸
      入代行）依賴」函，為「株式會社KDS委託東京電音株式
      會社代辦商品進口之委託書」（見原審卷第25、第241至
      250 頁），上訴人既係受KDS公司委託代理KDS公司辦理該
      項交易，則其與被上訴人間有無成立買賣契約關係，即非
      無疑。
  ２、查證人即上訴人公司營業部經理宮內英史雖證稱「我們向
      被上訴人購買以後，再加上百分之三的差價再賣給KDS 」
      、「KDS有跟我們下訂單」等語，惟其既為上訴人之受僱
      人，所為證言難期不偏，且其亦證稱「我們是受到KDS的
      委託，．．我們等於是替KDS代辦進口業務」、「輸入代
      行就是接受KDS的委託向被告訂貨的意思」等語（見本院
      卷一第109頁）。就此KDS公司營業部長相澤裕豪則出具聲
      明書記載「外國向送金計算書00-0000000-00000-0
      000000000（付件一參照），二件，KDSCRS
      對代金支  、KDS東京電音委託
      。KDS東智電音決算，東京電音手形
      振出（付件二參照），東京電音CRS
      賣買文獻，KDS代替支  代行
      ，真賣買取引存在（外
      國向送金計算書00-0000000-000與00-00000 00-000（如
      附件一）兩件為KDS委託東京電音代KDS付給CRS的貨款，
      另由KDS與東京電音結算，開支票給付東京電音（如附件
      二），東京電音與CRS一切買賣文件都是配合代KDS付款之
      用，並非真正的買賣）」（見原審卷一第165至170頁），
      證人即曾任KDS課長之宮本朋亦證稱上開聲明書上相澤
      裕豪之簽名「是相澤裕豪之簽名，相澤裕豪是我直屬上司
      」、「（問：KDS公司委託原告公司代付款給被告公司是
      否為真正？）是真正的，因為我們公司有內部會議知道，
      而且相澤先生打電告給原告公司委託時，我有親自聽到，
      另外相澤先生在寫委託書時我有親自看到」、「就是委託
      匯款而已」等語（見原審卷一第261、265頁），證人即被
      上訴人公司負責與KDS公司業務之何宇豐亦證稱「KDS公司
      和我接洽說他們公司應該付給被告公司的貨款，要由原告
      公司來付，但是要一些文件要我配合，需要報價單及發票
      交給KDS公司，卷宗（指原審卷一）第14、15、17頁確實
      是我們開給KDS公司的文件，這些文件是KDS公司要委託原
      告公司付款給被告而開立」、「（卷宗第14、15、17 頁
      這些文件）對象是原告公司，但是我實際交付給KDS公司
      ，這三份文件我是傳真給KDS公司」、「14頁文件上的內
      容、對象、品名完分是按照KDS公司要求」等語（見原審
      卷一第267至269頁），核與相澤裕豪之聲明書及證人宮本
      朋．之證言相符，是尚難以宮內英史之證言，即遽認兩造
      間有買賣契約關係存在。
  ３、上訴人雖又提出「4001個人輸入」及「個人輸入代行
      業」網頁資料（見本院卷二第10至13頁），主張所謂「輸
      入代行」係日本買主先與輸入代行業者成立買賣契約，再
      由輸入代行業者與國外業者另外成立一買賣契約云云，惟
      為被上訴人所否認，而其所提網頁資料，係就日本個人訂
      購國外商品之兩種方式之一，與本件係公司法人間之交易
      ，並不相同，難引為上訴人主張之證據。況上訴人簽訂系
      爭契約前有關商品細節等事宜，係由KDS公司與被上訴人
      先行確認，其對於商品本身並不直接確認，且指示被上訴
      人直接送給KDS，已據上訴人陳明在卷等語（見原審卷二
      第24頁），證人宮內英史亦證稱「有關價格跟規格方面，
      是由KDS公司與被上訴人先談好的」等語（見本院卷一第
      112頁），交易之細節如產品規格、價格、數量等既均由
      KDS公司與被上訴人洽商，則上訴人顯未與被上訴人就買
      賣契約必要之點磋商，此與就某一商品分別與KSD公司及
      被上訴人成立買賣契約，以賺取轉賣差價之情形有別，參
      諸KDS公司於平成14年5月致上訴人之「CRS（即被上訴人
      ）社向支  （輸入代行）依賴（支付給CRS代辦進口
      之委託）」信函中亦載明：「支  條件CRS社支
        ：5月15日支．。弊社支  ：5月末日締
      6 月末日支．（付款條件：對CRS公司的付款：5月15
      日支付。本公司的付款：5月底前完成，6月底支付）」
      ，指示上訴人應匯款予上訴人之日期，見原審卷第一卷
      113頁），被上訴人辯稱系爭交易係由KDS公司主導，上訴
      人僅係代理匯款作業融資付款而已，兩造間並無真正買賣
      關係存在，非無可取。
  ４、又於本件交易之前，兩造及KDS公司三方已以相同方式進
      行二次交易，為兩造所不爭，而三方第一次交易之款項匯
      付過程為：上訴人於91年1月22日匯款美金45萬元予被上
      訴人，被上訴人於91年1月30日將同額款項匯予香港豪佳
      公司，香港豪佳公司於91年1月31日將同額款項匯予香港
      GAE 公司，再由香港GAE公司於同日將同額款項匯予KDS公
      司。第二次交易之款項匯付過程為：上訴人於91年3月21
      日匯款美金337,500元予被上訴人，被上訴人則於91年4月
      2日匯款美金23萬元予KDS公司。於91年3月1日匯款10萬美
      元予KDS公司。此有上訴人公司2002年1月21日、2002年3
      月20日外國向送金計算書及被上訴人匯出匯款申請書多紙
      在卷可稽（見原審卷第二卷41頁、45頁及外放證物夾），
      被上訴人既將上訴人匯入之款項再輾轉匯回KDS公司，則
      其辯稱此僅為KDS公司作業績之用，並無實際貨物買賣，
      尚非全然無據。而KDS公司於日本平成13年12月27日致被
      上訴人之「CRS（即被上訴人）→KDS→GAE上」
      函中說明INVOICE流程由「CRS→KDS→GAE」變更為「CRS
      →東京電音→KDS→GAE」，匯款由「GAE→KDS→CRS」變
      更為「GAE→KDS→東京電音→CRS」，並於變更之理由記
      載「先－連絡．．．、
      場合手續1月。．．．手續期
      間短縮為，送金代理前期東京電音（株）
      依賴（先前如我方Mail所述．．．在此情形程
      序將費時一個月左右。．．．為縮短該程序期間，我們已
      委託前述之東京電音（株）代理匯款之事）」（見原審卷
      第136頁），被上訴人辯稱上訴人僅係代理KDS公司匯款予
      被上訴人，亦非無據。且KDS公司於其於有關匯出匯入款
      差額之處理之信函所載「GAE入金額（USD 500,000
      ）敝社（東京電音）豪佳電子送金額（
      USD450,000）差額．．（有關從GAE匯入之金額（USD
      500,000）與從本（東京電音）匯至豪佳電子的金額（USD
      450,000）之差額．．）」，就上訴人公司匯款予被上訴
      人乙節，以「敝社（東京電音）」方式表達，亦足說明被
      上訴人之匯款係代KDS公司所為。上訴人既係受KDS公司委
      託辦理本件作業程序，及代理KDS公司匯款予被上訴人，
      則被上訴人辯稱上訴人所提系爭文件僅係為配合上訴人代
      理匯款作業而為，隱藏兩造與KDS公司之三方法律關係，
      兩造間並無買賣契約關係存在，應為可取。又此種作業模
      式兩造既係在KDS公司之主導下進行，則兩造間雖有訂單
      、發票等之往來，實質上雙方並無買賣關之真意，核屬通
      謀虛偽之意思表示，上訴人稱僅係被上訴人單虛偽意思表
      示，兩造買賣契約不因之而無效，為無可取。
（二）被上訴人有無詐欺上訴人？
      上訴人主張被上訴人與KDS公司若無成立買賣契約之真意
      ，卻由KDS公司謊稱欲委託其處理輸入代行，要求其向被
      上訴人付款，被上訴人主觀上無締約之真意，卻仍進行報
      價收受價金，使其陷於錯誤，其係受被上訴人詐欺而與被
      上訴人進行交易云云，惟為被上訴人所否認，而查上訴人
      係受KDS公司委託匯款予被上訴人，並在KDS公司主導下進
      行文件之交換，已如前述，而KDS公司因委託上訴人付款
      給被上訴人，需要一些文件配合，證人何宇豐乃依KDS公
      司之要求開立以上訴人為對象之報價單及發票傳真交付
      KDS公司等情，已據證人何宇豐證述在卷（見原審卷一第
      267至269頁），證人宮內英史亦證稱上訴人知悉其所匯付
      被上訴人之款項係代KDS公司付款（見原審卷一第262頁）
      。上訴人既係受KDS公司之委託匯款予被上訴人，而在KDS
      公司之主導下進行各項文件之交換，兩造本即無成立買賣
      契約之真意，況KDS公司因委託上訴人匯款，曾開立日本
      平成14年7月31日期、面額各為日圓5000萬元、300萬元及
      420,928元之票據三紙予上訴人，嗣KDS公司聲請重整，上
      訴人以上開票據向日本東京裁判所聲報再生債權，並已依
      比例獲償，有上開票據影本三紙、再生債權屆出書、聲報
      票據明細及聲報債權人名冊影本在卷可稽（見原審卷一第
      168頁、第216至219頁），並為上訴人所不爭執，上訴人
      主張其受詐欺而與被上訴人訂立買賣契約及付款，為無足
      取。
六、綜上所述，本件上訴人主張其向被上訴人訂購商品已付清價
    金，被上訴人未依約給付商品，其已解除契約；如被上訴人
    無成立買賣契約之真意，則其報價及收取上訴人價金亦為單
    方之虛偽意思表示，或屬詐欺云云，為不足採。被上訴人抗
    辯上訴人係代理KDS公司匯款予伊，上訴人所提訂購單、商
    業發票等兩造往來文件，實係為配合上訴人代理匯款作業之
    用，兩造間並無真正買賣關係存在，且此係三方同意於KDS
    公司主導之作業，並無詐欺，尚屬可信。從而，上訴人主張
    本於解除契約回復原狀，及撤銷被詐欺之意思表示而依不當
    得利之法律，請求被上訴人給付美金595,673.8元及自91年9
    月1日起至清償日止按年息百分之五計算之利息，為無理由
    ，不應准許。其假執行之聲請亦失所附麗，應併予駁回。原
    審為上訴人敗訴之判決，及駁回其假執行之聲請，並無不合
    。上訴意旨指摘原判決不當，求予廢棄改判，為無理由，應
    予駁回。
七、本件事證已臻明確，兩造其餘之攻擊防禦方法及所提證據，
    經審酌後認均無礙判決之結果，爰不予一一論述。
八、據上論結，本件上訴為無理由，依民事訴訟法第449條第1
    項、第78條，判決如主文。
中    華    民    國    95    年    4     月    18    日
                  民事第三庭  審判長法  官  林敬修
                                    法  官  劉勝吉
                                    法  官  張靜女
正本係照原本作成。
如不服本判決，應於收受送達後20日內向本院提出上訴書狀，其
未表明上訴理由者，應於提出上訴後20日內向本院補提理由書狀
（均須按他造當事人之人數附繕本）上訴時應提出委任律師或具
有律師資格之人之委任狀；委任有律師資格者，另應附具律師資
格證書及釋明委任人與受任人有民事訴訟法第466條之一第一項
但書或第二項（詳附註）所定關係之釋明文書影本。
中    華    民    國    95    年    4     月    19    日
                                    書記官  廖麗蓮
附註：
民事訴訟法第四百六十六條之一（第一項、第二項）：
對於第二審判決上訴，上訴人應委任律師為訴訟代理人。但上訴
人或其他法定代理人具有律師資格者，不在此限。
上訴人之配偶、三親等內之血親、二親等內之姻親，或上訴人為
法人、中央或地方機關時，其所屬專任人員具有律師資格並經法
院認為適當者，亦得為第三審訴訟代理人。


司法院資訊處製作；財團法人民間司法改革基金會備份。
